臺灣士林地方法院民事裁定　　　　　　100年度監宣字第136號
聲　請　人　陳阿富
相　對　人　陳淑芬
上列聲請人聲請對相對人監護宣告事件，本院裁定如下：
    主  文
宣告陳淑芬（女、民國○○年○ 月○○日生、身分證統一編號：Ｚ000
000000號）為受監護宣告之人。
選定陳阿富（男、民國○○年○ 月○○日生、身分證統一編號：Ｚ000
000000號）為受監護宣告人陳淑芬之監護人。
指定陳秀琴（女、民國○○年○○月○ 日生、身分證統一編號：Ｚ000
000000號）為會同開具財產清冊之人。
聲請程序費用由受監護宣告之人負擔。
    理  由
一、按對於因精神障礙或其他心智缺陷，致不能為意思表示或受
    意思表示，或不能辨識其意思表示之效果者，法院得因本人
    、配偶、四親等內之親屬、最近一年有同居事實之其他親屬
    、檢察官、主管機關或社會福利機構之聲請，為監護之宣告
    ，民法第14條第1 項定有明文。
二、本件聲請意旨略以：聲請人陳阿富係相對人陳淑芬（女、民
    國○○年○ 月○○日生、身分證統一編號：Ｚ000000000號）之兄
    ，相對人因中度智能不足及慢性精神分裂症，雖延醫診治但
    不見起色，已無法處理自己事務，爰聲請宣告陳淑芬為受監
    護宣告之人等語，並提出戶籍謄本、國民身分證影本、中華
    民國殘障手冊影本、同意書等件為證。
三、本院在鑑定人即臺北市立聯合醫院陽明院區精神科醫師楊逸
    鴻前訊問相對人，審驗相對人之心神狀況，其對本院訊問內
    容均無回應，且依臺北市立聯合醫院陽明院區函覆之鑑定報
    告書略以：「(一)生活史及病史：陳員為足月、自然產，其兩
    歲前的生長、發展（development ）皆正常，但兩歲頭部受
    傷後，發展出現明顯遲緩之現象（語言發展慢，學習能力慢
    ）。其為小學肄業，未婚，未曾工作過。其未曾飲酒，未曾
    使用過非法之精神作用物質（illegal psychoactive subst
    ance；如，海洛因、安非他命... 等）。陳員在家中排行第
    四，上有二兄一姊，下有一妹。陳員父親為泥水工，已退休
    。母親從事家庭管理，已去世。其主要由母親照顧，目前與
    父親、大哥一家人同住。據陳員家人描述，陳員原本已略有
    語言能力，與人互動沒有異樣，但於兩歲那一年，因摔倒導
    致頭部受傷，自此以後，語言能力退步，學習能力亦有障礙
    。其進入小學啟智班，因學習效果不佳，而中途輟學。其因
    情緒不穩而曾在臺大醫院就診，其於十幾年前已拒絕外出，
    四年前開始拒絕服用藥物。陳員長年以來，略懂生活中簡單
    的用語，其可以表達簡短的片語，仍無法建構完整的句子。
    近年來，其常有自言自語（self-talking）、自笑（self-l
    aughing ）、比手畫腳及揉捏衛生紙之怪異行為。其經常無
    緣故的盛怒，常搥打門、玻璃、桌子、牆，亦多次無緣故的
    攻擊家人。其不俱求助行為（如，不表達自己的不適或需求
    ）。其可自行進食，可以自行處理便溺後之清潔工作。其可
    以自行洗澡，但不會洗頭，亦不會處理月經的問題。其大多
    時間將自己關在臥室裏，幾乎不與家人互動。(二)鑑定結果：
    (1)身體及神經學檢查：其四肢可自主運動。(2)精神狀態檢查
    ：陳員意識清楚，外觀尚稱整潔，有自笑之不適切情感表達
    ，脾氣暴躁易怒，專心注意之能力不佳，態度防衛。其有攻
    擊家人及破壞物品之行為，也有比手畫腳等怪異行為。其略
    俱語言理解及表達能力，但仍無法建構完整之句子。其略俱
    思考之邏輯推理能力。依其目前智能，無以確知其是否有幻
    覺（hallucination ）或妄想（delusion）之經驗，但依臨
    床推斷，其可能有幻聽（auditory hallucination）或關係
    意念（idea of reference ）或被害妄想（persecutory de
    lusion）之症狀。其對外界現實事務之理解及判斷有嚴重障
    礙；定向感（orientation ；對人、時、地之認知）尚可；
    長期記憶與短期記憶有明顯障礙；抽象思考能力（abstract
      thinking）不佳；不俱計算能力。顯見其大腦皮質之高等
    功能（high cortical function）有嚴重之障礙。(三)結論：
    綜合陳員之生活史、病史及鑑定時臨床所見，陳員自幼發展
    遲緩，學習能力不佳，略俱生活功能但不俱社會功能，復參
    酌其大腦皮質之高等功能有嚴重障礙，其臨床診斷為「智能
    不足，中度」（Mental retardation，moderate）、「慢性
    精神分裂症，青春型」（Chronic schizophrenia，hebephr
    enic type ）。陳員自幼至今不俱個人健康照顧能力、社會
    性與交通能力，不俱財經理解及獨立生活之能力，其因心智
    缺陷及精神障礙致不能為意思表示及受意思表示，故推斷陳
    員符合監護宣告之資格。」等語，有本院100 年8 月23日非
    訟事件筆錄及臺北市立聯合醫院100 年8 月30日北市醫陽字
    第10032676600 號函附之精神鑑定報告書在卷可稽，堪認陳
    淑芬因精神障礙或其他心智缺陷，致不能為意思表示或受意
    思表示，本件聲請，為有理由，應予准許，爰宣告陳淑芬為
    受監護宣告之人。
四、又受監護宣告之人應置監護人。法院為監護之宣告時，應依
    職權就配偶、四親等內之親屬、最近一年有同居事實之其他
    親屬、主管機關、社會福利機構或其他適當之人選定一人或
    數人為監護人，並同時指定會同開具財產清冊之人。法院為
    前項選定及指定前，得命主管機關或社會福利機構進行訪視
    ，提出調查報告及建議。監護之聲請人或利害關係人亦得提
    出相關資料或證據，供法院斟酌。法院選定監護人時，應依
    受監護宣告之人之最佳利益，優先考量受監護宣告之人之意
    見，審酌一切情狀，並注意下列事項：(一)受監護宣告之人之
    身心狀態與生活及財產狀況。(二)受監護宣告之人與其配偶、
    子女或其他共同生活之人間之情感狀況。(三)監護人之職業、
    經歷、意見及其與受監護宣告之人之利害關係。(四)法人為監
    護人時，其事業之種類與內容，法人及其代表人與受監護宣
    告之人之利害關係，民法第1110條、第1111條、第1111條之
    1 分別定有明文。經查，相對人陳淑芬既經為監護宣告，已
    如前述，則其自應選任監護之人，本院審酌聲請人陳阿富為
    相對人之兄，而陳秀琴為相對人之姊，彼此間具信賴關係，
    且經相對人之父陳金獅、兄弟姊妹陳阿富、陳秀琴、陳淑雲
    等4 人商議後，其等均同意推派陳阿富擔任監護人，陳秀琴
    擔任會同開具財產清冊之人，因認由聲請人陳阿富擔任監護
    人、陳秀琴為會同開具財產清冊之人，應符合相對人之最佳
    利益，爰裁定如主文第2 、3 項所示。末依民法第1113條準
    用同法第1099條、第1099條之1 規定，於監護開始時，監護
    人陳阿富對於受監護人陳淑芬之財產，應會同陳秀琴於2 個
    月內開具財產清冊，並陳報法院，於開具完成並陳報法院前
    ，監護人對於受監護人之財產，僅得為管理上必要之行為，
    併此指明。
五、依民事訴訟法第608 條第1 項，裁定如主文。
中    華    民    國   100    年    9     月    8     日
                    家事庭法  官  李正紀
以上正本證明與原本無異。
如不服本裁定關於選定監護人及指定會同開具財產清冊之人等部
分，應於送達後10日內向本院提出抗告狀，並繳納抗告費新臺幣
1,000元；其餘關於宣告監護之部分，不得抗告。
中    華    民    國   100    年    9     月    8     日
                          書記官  黃秀雲